【裁判字號】    90,簡上,310
【裁判日期】    920520
【裁判案由】    給付票款
【裁判全文】
臺灣臺北地方法院民事判決  九十年度簡上字三一○號
    上  訴  人  甲○○
    訴訟代理人  陳貴德  律師
    被上訴人    乙○○
    訴訟代理人  吳玲華  律師
    複  代理人  林士祺  律師
右當事人間請求給付票款事件，上訴人對於中華民國九十年三月二十二日本院台北簡
易庭八十九年北簡字第一六０九三號第一審判決提起上訴，本院判決如左：
    主      文
原判決主文第二項關於命上訴人給付利息超過按週年利率百分之五計算部分，及該部
分假執行之宣告，暨除確定部分外訴訟費用之裁判均廢棄。
右廢棄部分，被上訴人在第一審之訴駁回。
其餘上訴駁回。
第一審（除確定部分外）及第二審訴訟費用由上訴人負擔。
    事實及理由
壹、被上訴人起訴主張：緣訴外人世紀聯合股份有限公司（以下簡稱世紀公司）因發
    生財務困難，經公司股東協商後，同意由兩造依所持股份比例借款予訴外人世紀
    公司，惟因上訴人財力不足乃向伊借款新台幣（下同）五百五十一萬八千七百五
    十元（以下簡稱系爭借款），並背書交付發票人世紀公司、付款人新竹國際商業
    銀行竹南分行如附表編號１、２所示支票以供清償，詎於民國八十九年九月二十
    六日向付款人提示均遭退票，追索無效，而上訴人既為背書人，自應負背書責任
    ，又如附表編號２所示支票，票載發票日既經發票人更改為八十九年八月三十一
    日，則付款提示日，即應為八十九年八月三十一日，故伊於八十九年九月二十六
    日為付款提示，並無期前提示禁止之適用，依法自生提示效力，為此依票據及消
    費借貸法律關係提起本訴，求為命上訴人給付五百五十一萬八千七百五十元及自
    八十九年九月二十一日起至清償日止，按週年利率百分之六計算之利息之判決（
    原審就如附表編號１所示之金額有關法定遲延利息超過百分之五計算部分，以及
    就如附表編號路２所示金額有關法定遲延利息自八十九年九月二十一日起至八十
    九年十二月三十日止部分，為被上訴人敗訴之判決，未據被上訴人上訴聲明不服
    ），原審判決被上訴人勝訴部分，上訴人不服，提起上訴，被上訴人於本院答辯
    聲明：上訴駁回。
貳、上訴人則以：依證人葉明芳、陳素真之證詞及有關五百五十萬元之匯款情形，分
    別於八十八年十二月一日、十二月十八日及八十九年三月三十一日各匯款三百萬
    元、一百萬元、一百萬元入訴外人世紀公司之帳戶，況且在訴外人世紀公司之帳
    帳目內轉帳傳票借方科目摘要記載：「資本往來還蔡董借款」，顯見系爭借款關
    係存在於被上訴人與訴外人世紀公司之間；又如附表編號１所示之支票，其發票
    日八十九年四月二十五日，而被訴人迄至八十九年九月二十六日始提示，是已逾
    付款之提示期限，故對背書人即上訴人已喪失追索權，另如附表編號２所示支票
    ，原發票日係八十九年十二月三十一日，但被上訴人未經上訴人同意更改為八十
    九年八月三十一日，是上訴人自僅依變造前之文義負責，依票據法之規定，支票
    在票載發票日前，執票人不得為付款之提示，執之，被上訴人於八十九年九月二
    十六日為付款之提示，自不生提示之效力，故上訴人既未於八十九年十二月三十
    一日之翌日起七日內為付款之提示，自不得對上訴人行使票據權利，再者上訴人
    對於如附表編號２所示四百萬元之借款並無自認之事實（見原審卷第四八、四九
    頁九十年二月六日答辯狀），可知，對於兩造是否存在借款之事實，上訴人並非
    單純之自認，甚且否認兩造有借貸之事實，退步言，縱認上訴人有自認之事實，
    但該自認亦與事實不符，上訴人亦得撤銷自認之意思表示等語資為抗辯，並於本
    院上訴聲明：(一)原判決不利上訴人部分廢棄。(二)右廢棄部分被上訴人第一審之訴
    及其假執行之聲請均駁回。
參、本件經依民事訴訟法第四百六十三條準用同法第二百七十條之一第一項第三款規
    定，整理並協議簡化爭點及不爭執之事項後，兩造同意僅言詞辯論時除(一)兩造間
    是否存有被上訴人所主張之系爭借貸關係？（就一百五十一萬八千七百五十元部
    分，除卷附票據外，是否已有相當之證明？另四百萬元部分，上訴人撤銷自認，
    是否合於民事訴訟法第二百七十九條第三項之規定？）(二)上訴人就如附表編號１
    所示支票須否負擔背書人責任？(三)上訴人就如附表編號２所示四百萬元支票應否
    負擔背書人責任？該票據票面文義之記載及更改，對於本件票據債務之成立與否
    有無影響？兩造有爭執外，其餘就(一)如附表編號１、２所示支票均係由上訴人所
    背書，其中如附表編號１所示支票，票載發票日為八十九年四月二十五日，惟被
    上訴人迄至八十九年九月二十六日始提示。(二)如附表編號２所示支票，上訴人背
    書時間係在原票載發票日更改為八十九年八月三十一日之前。(三)如附表編號２所
    示支票更改為票載發票日八十九年八月三十一日未經背書人同意。(四)系爭票額金
    額是由被上訴人匯入訴外人世紀公司之帳戶內，利息由訴外人世紀公司支付等事
    實並無爭執；查被上訴人主張執有訴外人世紀公司所簽發如附表編號１、２所示
    之支票，並記載指定受款人「蔡董」，且如附表編號１、２所示支票在發票人欄
    內記載禁止背書轉讓字樣，而上訴人在如附表編號１、２所示支票背面上背書，
    嗣經提示不獲兌現之事實，業據被上訴人提出如附表編號１、２所示支票及退票
    理由單等影本為證，復為兩造所不爭執（見本院九十二年五月六日言詞辯論筆錄
    甚明），堪信被上訴人此部分主張為真正，惟上訴人否認與被上訴人間有系爭借
    款借貸關係及須負擔票據責任，並以前開情詞置辯，是本件應予審究兩造間之爭
    點厥為(一)上訴人就如附表編號１、２所示支票應否負票據背書人責任？(二)兩造間
    是否存有被上訴人所主張之系爭借貸關係？分述如下：
    (一)上訴人就如附表編號１、２所示支票應否負票據背書人責任：
      (1)按所謂禁止背書，乃背書性之剝奪，即票據法第一百四十四條準用同法第三
        十條第二項：「記名匯票發票人有禁止轉讓之記載者，不得轉讓」之規定，
        由此可知支票發票人得為禁止轉讓（背書）之記載（此為發票時任意記載事
        項之一），一有此項記載，則該支票即成為一般之指名證券，不得依背書之
        方式為轉讓，易言之，於此種票據上雖為背書，亦不發生背書之效力；再者
        此種禁止背書之記載方法，法律上並無規定，通常多於支票上記載「此票不
        准背書」或「此票不准轉讓」等字樣即可，但此之記載，其方法固無限制，
        惟仍必須為積極的記載，而使禁止轉讓之意思臻於明瞭始可，執之，在票據
        正面記載禁止背書，該記載如依社會觀念足認由發票人於發票時為之者，即
        發生禁止背書轉讓之效力，此亦有最高法院七十七年十二月二十七日七十七
        年度第二十三次民事庭會議決定內容可資參照。
      (2)經查依上訴人所提出兩造所不爭執如附表編號１、２所示票據觀之，其上記
        載發票人為訴外人世紀公司，憑票支付予「蔡董」，並於發票人欄內為「禁
        止背書轉讓」之記載，且該記載係以與發票人即訴外人世紀公司之印文連體
        刊刻之方式為之，足徵如附表編號１、２所示支票於發票人為發票行為時，
        發票人即在票據正面已明確表示「禁止背書轉讓」之記載，揆諸前揭說明，
        如附表編號１、２所示支票業已生發票人所為禁止背書轉讓之效力，從而上
        訴人固於如附表編號１、２所示支票上為「背書」行為，然亦不發生「背書
        」之效力，是被上訴人起訴主張上訴人就如附表編號１、２所示支票應負背
        書人之責任乙節，要無可採。
    (二)兩造間是否存有被上訴人所主張之系爭借貸關係：
      (1)按當事人主張有利於己之事實者，就其事實有舉證責任，民事訴訟法第二百
        七十七條定有明文，又原告於起訴原因已有相當之證明，而被告於抗辯事實
        並無確實證明方法，僅空言爭執者，當然認定其抗辯事實之非真正，而應為
        被告不利之認定，又原告對於自己主張之事實已盡證明之責後，被告對其主
        張，如抗辯其不實，並提出反對之主張者，則被告對其反對之主張，亦應負
        證明之責，此為舉證責任分擔之原則，另民事訴訟法如係原告主張權利者，
        應先由原告負舉證之責，若原告不能舉證，以證實自己主張之事實為真實，
        則被告就其抗辯事實即令不能舉證，或其舉證尚有疵累，亦應駁回原告之訴
        ，有最高法院十七年上字第九一七０號、十八年上字第一六七九號、同年上
        字第二八五五號判例及七十二年台上字第四二二五號判決意旨可資參照。
      (2)本件被上訴人主張上訴人向其借款五百五十一萬八千七百五十元之事實，業
        據其提出為上訴人在如附表編號１、２所示支票為「背書」之行為及於八十
        九年七月三十一日所簽立之借據等影本為證，雖上訴人否認應負清償之責，
        並以該筆借款係訴外人世紀公司向被上訴人所借貸云云，且以證人葉明芳及
        陳素貞之證詞為據；惟查證人即訴外人世紀公司總經理葉明芳到庭證述：「
        ：：這兩張支票都是八十九年六月份以前借的，當初被上訴人乙○○拿到支
        票時，支票並沒有背書，支票是八十九年六月開董事會後，上訴人甲○○才
        背書的，是上訴人甲○○事後講的，他認為在八十九年六月份開董事會後公
        司有經營價值才背書的。」、「：：新台幣一百五十一萬八千七百五十元支
        票，是借一百五十萬元，因是短期借的，所以才開新台幣一百五十一萬八千
        七百五十元：：」等語（見本院九十一年四月十八日準備程筆錄）、另證人
        即訴外人世紀公司出納陳素貞則證稱：「：：誰拿錢來，就以誰的名義做公
        司的股東往來名義，公司都要算利息給股東，開這張票是因為乙○○交四百
        萬元給公司，至於甲○○為何有背書，我並不清楚：：系爭支票是沒有經過
        這樣的程序，都是他們談好要我怎麼作我就怎麼做：：」等語（見原審九十
        年三月六日言詞辯論筆錄、原審卷第六十五頁），另證人即訴外人世紀公司
        監察人康木通則證稱：「當初有提起以股份比例的方式借款給公司，我本身
        沒有借錢給公司」、「（問金錢如何調度？）只是標示是總經理去借款，至
        於跟誰借的，願意顯示也可以，也有可能不顯示：：葉明芳借錢董事長不會
        借，當時是上訴人甲○○跟董事長借：：」、「（提示八十九年五月三十一
        日股票轉讓同意書、七月三十一日借據閱覽）股票轉讓同意書是葉明芳要向
        乙○○借錢，找上訴人甲○○當保證人，借了二百七十萬元，是葉明芳個人
        要借的，另外借據是甲○○要跟乙○○借的，我當見證人，這筆肆佰萬元有
        入公司帳，有無付利息我不清楚，：：之前傳票出納小姐認為是董事長借的
        ，送到總經理那邊，總經理有意見，叫出納小姐改甲○○借，後來又改回去
        ，最後會計小姐要我處理：：」等語（見本院九十一年五月三十日準備程序
        筆錄），綜合上開證人之證詞可知，有關證人葉明芳及陳素貞之前揭證述，
        均非渠等所親自見聞，而係事後從上訴人處得知或者依任何一方之陳述而所
        為之記載，更何況依證人康木通之證稱：該筆借款係上訴人向被上訴人之借
        款等語，是自不能僅以上述證人在非親自見聞前提下所為之證述遽認系爭借
        款關係存在於被上訴人與訴外人世紀公司之間。
      (3)再按當事人主張之事實，經他造於準備書狀內或言詞辯論時或在受命法官、
        受託法官前自認者，無庸舉證，而自認之撤銷，除別有規定外，以自認人能
        證明與事實不符或經他造同意者，始得為之，民事訴訟法第二百七十九條第
        一、三項定有明文；查上訴人對於其在以九十年二月六日之答辯狀內事實及
        理由欄第三點有記載：「：：本件四百萬元係被告向原告借貸用於公司營運
        ，按理應係被告出借予世紀公司應屬被告之股東往來款，而今原告將本件四
        百萬元列入其個人股東往來，果此則被告對原告並無本件四百萬元之借貸關
        係，蓋本件四百萬元既係原告對世紀公司之個人股東往來款，而世紀公司亦
        簽發同額之票款予原告受領，則本件四百萬之借款關係存在於原告及世紀公
        司，概與被告全然無涉」等字樣（見原審卷第四十九頁、五十頁），固謂綜
        觀全答辯內容之陳述，尚難遽認兩造有借款之事實，並非單純之自認云云，
        惟查上訴人於陳報上述答辯狀後，旋於九十年三月二十二日原審言詞辯論期
        日時親自到庭當庭陳述：「四百萬元是我向他借款，借給公司用的。」等語
        （見原審卷第六十五頁），顯見上訴人就有關四百萬元借款部分，依上訴人
        於原審審理中所陳報答辯狀與當庭自認之時間先後而言，足認上訴人向被上
        訴人借款四百萬元之事實已為自認，上訴人雖以前揭證人之證詞及訴外人世
        紀公司轉帳傳票之記載為論據，主張上訴人所為此部分之自認與事實不符，
        自得撤銷該部分之自認云云，惟查前述證人之證詞及轉帳傳票並無法證明系
        爭借款關係存在於被上訴人與訴外人世紀公司之間，已如上所述，再者債之
        關係有其相對性，而訴外人世紀公司與上訴人乃各為不同之權利能力主體，
        上訴人既已自認系爭四百萬元借款為其個人向被上訴人所借用，則對於上訴
        人如何使用、處分該筆借款，並非被上訴人所能支配，另有關訴外人世紀公
        司轉帳傳票之記載「資本往來還蔡董借款」，惟該傳票內容之記載，依證人
        陳素貞之證述：對於整個借款關係並不明瞭僅係依兩造之指示而為等語，復
        參佐證人康木通之證述：公司之借款並不強制規定應記載係向何人借款，亦
        即可顯示借款人或以總經理名義為之等語；執之該等證人之證言，足認何人
        借款予訴外人世紀公司，在公司傳票上之記載並不以實際上之借款人為必要
        性，尚難僅因訴外人世紀公司在傳票上記載「資本往來還蔡董借款」，遽認
        借款關係存在於被上訴人與訴外人世紀公司之間，此外上訴人並無法舉證證
        明所為之自認與事實不符，是上訴人抗辯撤銷自認乙節，顯無可採。
肆、按給付無確定期限者，債務人於債權人得請求給付時，經其催告而未為給付，自
    受催告時起，負遲延責任，若給付有確定期限者，債務人自期限屆滿時起，負遲
    延責任，又遲延之債務，以支付金錢為標的者，債權人得請求依法定利率計算之
    遲延利息，查本件被上訴人基於票款及借款返還請求權，請求上訴人給付如附表
    編號１、２所示款項及法定遲延利息，惟如前所述，被上訴人基於如附表編號１
    、２所示支票之背書人責任，請求上訴人給付如附表編號１、２所示之票款及其
    法定遲延利息部分，要無可採，而上訴人對於在如附表編號１、２所示支票上為
    「背書」行為，且如附表編號２所示支票之票載發票日為八十九年十二月三十一
    日乙節並不爭執，從而，被上訴人本於兩造間消費借貸之法律關係，請求上訴人
    給付伍佰伍拾壹萬捌仟柒佰伍拾元，其中壹佰伍拾壹萬捌仟柒佰伍拾元部分自八
    十九年九月二十一日起，另肆佰萬元部分自八十九年十二月三十一日起，均至清
    償日止按週年利率百分之五計算之利息，委有理由，應予准許，逾此所為請求（
    即肆佰萬元部分有關利率超過百分之五計算部分），則無理由，應予駁回，原審
    就上開應准許部分，為上訢人敗訴之判決，核無違誤，上訴意旨，就此部分，仍
    執陳詞，指摘原判決不當，求予廢棄改判，為無理由，應駁回上訴，至被上訴人
    之請求不應准許部分（即肆佰萬元部分有關利率超過百分之五部分），原審為上
    訴人敗訴之判決，尚有未洽，上訴意旨求予廢棄改判，核有理由，爰由本院予以
    廢棄改判如主文第二項所示；另有關肆佰萬元部分原判決基於票據關係及消費借
    貸之關係為上訴人敗訴之判決，並依職權為假執行之宣告，然因被上訴人所主張
    基於票據關係請求部分要無可採，惟就主張消費借貸關係仍為可採，是原判決依
    民事訴訟法第三百八十九條第一項第三款之規定，依職權宣告假執行，尚有未洽
    ，上訴意旨指摘此部分假執行之宣告部分不當，求予廢棄為有理由，自應由本院
    予以廢棄。
伍、本件法律關係已臻明確，兩造其餘攻擊防禦方法及所為之舉證，經審酌後認並不
    影響判決結果，自無庸一一贅述，附此敘明。
陸、據上論結，本件上訴為一部有理由，一部無理由，依民事訴訟法第四百三十六條
    之一第三項、第四百五十條、第四百四十九條第一項、第七十九條但書，判決如
    主文。
中      華      民      國    九十二    年      五      月     二十     日
                                        民事第四庭審判長法  官 林勤綱
                                                        法  官 周枚芳
                                                        法  官 陳博文
右為正本係照原本作成。
如對本判決上訴，須於判決送達後二十日內向本院提出上訴狀，同時表明上訴理由；
如已於本判決宣示後送達前提起上訴者，應於判決送達後十日內補具上訴理由（均須
按他造當事人之人數附繕本）。
中      華      民      國    九十二    年      五      月     二十     日
                                                        書記官 蔡嘉萍
附表：
編號  支 票 號 碼  票載發票日  金  額   備                          考
１    AＺ0000000    00.04.00    0000000
0    AＺ0000000    00.12.00    0000000   嗣後票載發票日更改為89.08.31


司法院資訊處製作；財團法人民間司法改革基金會備份。
